【裁判字號】    92,上易,1392
【裁判日期】    920829
【裁判案由】    偽造文書等
【裁判全文】
臺灣高等法院臺中分院刑事判決                  九十二年度上易字第一三九二號
    上  訴  人  乙○○
    即  被  告
右上訴人因偽造文書等案件，不服臺灣台中地方法院九十二年度易字第八三七號中華
民國九十二年六月二十四日第一審判決（起訴案號：臺灣台中地方法院檢察署九十一
年度偵字第二二七七四號），提起上訴，本院判決如左：
      主  文
原判決撤銷。
乙○○連續意圖為自己不法之所有，而侵占離本人所持有之物，處罰金肆仟伍佰元，
如易服勞役以參佰元折算壹日。又變造身分證，足以生損害於公眾及他人，處有期徒
刑肆月，如易科罰金以參佰元折算壹日，變造之甲○○名義國民身分證上之乙○○相
片壹張沒收。
      事  實
一、乙○○意圖為自己不法之所有，基於概括之犯意，（一）於民國（下同）八十九
    年十月間，在臺中市不詳地點，見離戊○○、丙○○本人所持有之國民身分證各
    一張（戊○○國民身分證係於八十九年八月間在臺中市某一游泳池附近失竊；丙○○國民身分證係於八十九年九月間在臺中市○○路與健行路口失竊）後，竟萌
    歹念，將該二張離本人持有之國民身分證侵占入己。（二）於同年十一月一日在
    臺中市○○路上，拾獲離甲○○、賴美儒所持有之甲○○、賴美儒國民身分證各
    一張、中興商業銀行臺中分行票號ＨＴ0000000號支票及票號ＨＴ000
    0000號支票各一張、大安商業銀行豐原分行票號ＡＷ0000000號支票
    一張、中國國際商業銀行沙鹿分行票號Ａ0000000號支票一張及摩托羅拉
    行動電話一支（上開物品係甲○○於同年十一月一日下午六時許，在臺中市北屯
    區○○○○街八八號公司內失竊）等物品後，將該物品侵占據為己有。乙○○復
    另行起意，於同年十一月二日凌晨四時許，在臺中市○○路四三七號七樓七二六
    室，將前開甲○○國民身分證上之照片取下，換貼成其自己之照片，變造完成甲○○之國民身分證，足生損害於戶政機關管理之正確性及甲○○。嗣於八十九年
    十一月二日上午十一時許，為警在臺中市○○路四三七號七樓七二六室臨檢而查
    獲。
二、案經臺中縣警察局豐原分局報請臺灣臺中地方法院檢察署檢察官偵查及檢察官自
    動檢舉後偵查起訴。
      理  由
一、訊據上訴人即被告（以下簡稱為被告）乙○○坦承於八十九年十一月一日有拾獲
    被害人甲○○之國民身分證及嗣有撕下該國民身分證上之被害人甲○○照片等事
    實不諱，惟矢口否認有侵占離本人所持有之物及變造特種文書等犯行，辯稱：上
    開被害人戊○○、丙○○、賴美儒等人所持有之國民身分證，及上開支票、行動
    電話等物品，均係案外人沈柔甫給伊的，被害人甲○○之國民身分證亦係伊拿照
    片給沈柔甫，由沈柔甫幫伊變造的，並非伊所變造云云。但查：
（一）被害人戊○○之國民身分證一張，係於八十九年八月間在臺中市某一游泳池附
      近失竊；被害人丙○○之國民身分證一張，係於八十九年九月間在臺中市○○
      路與健行路口失竊；被害人甲○○、賴美儒之國民身分證各一張、中興商業銀
      行臺中分行票號ＨＴ0000000號支票及票號ＨＴ0000000號支票
      各一張、大安商業銀行豐原分行票號ＡＷ0000000號支票一張、中國國
      際商業銀行沙鹿分行票號Ａ0000000號支票一張及摩托羅拉行動電話一
      支，係於同年十一月一日十八時許，在臺中市北屯區○○○○街八八號公司內
      失竊，業據被害人戊○○、丙○○及甲○○於警詢及偵查時分別證述明確，並
      有被撕下相片之被害人賴美儒、戊○○國民身分證各一張、贓證物領具保管單
      一紙、贓物認領保管單一紙附卷可稽。又被害人甲○○之國民身分證經換貼為
      被告之照片等情，亦有經變造之甲○○國民身分證一張扣案足憑。是前揭國民
      身分證件、支票及行動電話等物品，均係離被害人戊○○、丙○○、甲○○及
      賴美儒所持有之物甚明。
（二）證人沈柔甫於九十二年四月一日在原審調查時結證稱：「（是否有交付戊○○
      、丙○○、甲○○、賴美儒之身分證中興商業銀行臺中分行支票二張、大安商
      業銀行豐原分行支票一張、中國國際商業銀行沙鹿分行支票一張、摩托羅拉行
      動電話一支給乙○○？）沒有。」、「（對乙○○於偵查中所述有何意見？）
      乙○○於派出所時有承認那些東西都是他的，這些東西都是在他住處找到的，
      不是我交給他的。」、「（與乙○○如何認識？）七、八年前經同學介紹認識
      ，之後不常往來，八十九年十一月二日中午十一點我是去他住處拿安非他命，
      之前我都在臺中看守所羈押，到七月三日出所，出所之後我都在葬儀社工作，
      有到乙○○在臺中市○○路四三七號嘉豪大飯店七樓七二六室吸食安非他命，
      八十九年十一月二日上午十點多我去該處吸食安非他命，後來警察就來臨檢。
      」、「（是否知道乙○○如何持有上開身分證等物品？）我不知道。」、「（
      有何補充說明？）我認為是乙○○誣陷我的。」等語，核與其在偵查時之證述
      內容相符，並無瑕疵，且其與被告於原審九十二年六月九日審理時詰問對質後
      ，其仍堅稱上詞。又證人彭志華雖於原審九十二年六月十日審理時證稱：「（
      與乙○○如何認識？）認識很久，平常交情不錯。」、「（是否認識沈柔甫？
      ）認識，是在乙○○家吸毒時，見過二次面，不是很熟，我只知道他的外號叫
      『老虎』。）、「（提示身分證三張、金融卡一張，有何意見？）我有在乙○○住處看過甲○○的身分證，但該張身分證我不知道是誰變造的，我只有聽乙○○說『老虎』有在變造證件，但該張身分證是誰的，我不清楚。」等語，然
      其所證述有關本案變造國民身分證之部分，均係自被告處聽聞得知，非其本身
      親身見聞之事，係屬傳聞傳述，不具有證據能力，況證人彭志華於偵查時亦證
      稱：「未曾見過沈柔甫將甲○○身分證及四張支票交付予被告乙○○，亦未見
      到沈柔甫幫被告變造身分證」等語。從而，尚難僅憑證人彭志華聽聞之傳聞性
      陳述，遽認前開證件等物係證人沈柔甫交付。況證人沈柔甫被訴竊取上開物品
      及偽造文書部分，業經臺灣臺中地方法院檢察署檢察官為不起訴處分確定在案
      ，亦有該署檢察官九十一年度偵緝字第三一七號不起訴處分書一份附卷可按，
      益證被告上開所辯，並不足取。
（三）被告於八十九年十一月二日警詢及同日檢察官偵查時已坦承：「甲○○、賴美
      儒身分證及行動電話一具，為我於八十九年十一月一日，在臺中市○○路附近
      所拾獲，甲○○身分證是我於八十九年十一月二日四時許，在臺中市○○路四
      三七號一樓七二六房租屋處換貼自己相片所變造，另外戊○○、丙○○身分證
      係伊在查獲前一、二個星期在臺中縣、市拾獲」等語（見八十九年度毒偵字第
      七０九０號卷第八頁、第五十三頁）。復於原審九十二年六月九日審理時自承
      ：「我有於八十九年十月間，在臺中市撿到戊○○、丙○○的身分證各一張，
      另於八十九年十一月一日，在臺中市○○路撿到甲○○、賴美儒的身分證各一
      張、中興商業銀行臺中分行支票二張、大安商業銀行豐原分行支票一張、中國
      國際商業銀行沙鹿分行支票一張、摩托羅拉行動電話一支。另於八十九年十一
      月二日，在臺中市○○路四三七號七樓七二六室將甲○○的身分證上的照片換
      貼上我的照片，變造甲○○的身分證，我是在撿到之後一直到十一月二日才想
      到要變造身分證。」等語，亦核與證人沈柔甫上開證詞相符，足見被告確有侵
      占上開離被害人本人所持有之物及變造被害人甲○○所有之國民身分證等行為
      無疑。被告雖於原審該次審理時，經原審提示證人沈柔甫之證言筆錄，其又改
      稱：「我看了之後我記起來，東西是沈柔甫撿的，不是我撿的。」、「（為何
      剛才承認東西是你撿的？）因我頭部中彈過，記憶力不好。，」云云。於原審
      提示被害人戊○○、丙○○、甲○○等人之筆錄時，其亦供稱：「他們掉身分
      證的情形並不清楚，可能有一、二件是我撿的，但詳細情形我忘記了。」云云
      ，及於本院審理時亦辯稱：「上開物品，除被害人甲○○之國民身分證外，均
      係案外人沈柔甫給我的」等語，然其前後辯詞不一，難以採信。
（四）又被告變造被害人甲○○之國民身分證，自足以影響戶政機關管理之正確性及
      被害人甲○○之權益，而生損害於戶政機關及被害人甲○○。綜上所述，足證
      被告上開所辯顯係飾卸之詞，不足採信。是罪證明確，其犯行堪以認定。
二、又刑法第四十一條易科罰金之規定，業經總統於九十年一月十日公布修正為凡犯
    最重本刑為五年以下有期徒刑之罪，而受六月以下有期徒刑或拘役之宣告，因身
    體、教育、職業、家庭之關係或其他正當理由，執行顯有困難者，得以一元以上
    三元以下折算一日易科罰金，並自同年月十二日起生效，比較新舊法律之規定，
    以修正後之規定對被告較為有利，自應適用修正後刑法第四十一條第一項前段之
    規定定被告易科罰金之折算標準。
三、核被告侵占被害人戊○○、丙○○所有國民身分證及侵占被害人甲○○、賴美儒
    所有國民身分證、支票、行動電話等物品之行為，係犯刑法第三百三十七條之侵
    占離本人所持有物罪。其變造被害人甲○○國民身分證，係犯刑法第二百十二條
    之變造特種文書罪。其所犯之上開二罪間，犯意各別、行為互異，應分論併罰。
    至公訴人雖認被告侵占上開被害人甲○○離本人所持有物罪部分與變造特種文書
    罪部分，有方法結果關係存在，為牽連犯云云，惟被告於原審審理時供稱：「我
    是在撿到之後一直到十一月二日才想到要變造身分證」等語，足見被告係於侵占
    被害人甲○○之身分證後，始行起意變造該身分證，而上開供述，亦不違背經驗
    法則，是被告所犯上開二罪間，犯意各別，行為互殊，應予分論併罰，公訴人認
    係牽連犯，尚有誤會。又其先後二次侵占離本人所持有之物，時間密接、犯罪構
    成要件相同，顯係基於概括犯意反覆為之，為連續犯，應依法論以一罪並加重其
    刑。原審予以論罪科刑，固非無見，惟查被告先後二次侵占離本人所持有之物，
    應係成立連續犯，已如前述，原判決認係數罪併罰，適用法律已有違誤。次查原
    判決就變造特種文書部分，漏未就刑法第四十一條易科罰金之規定予以新舊法律
    比較（僅於理由內說明依修正後刑法第四十一條第一項前段諭知易科罰金之折算
    標準），亦有可議。被告上訴意旨仍執前詞否認犯罪，雖無理由，但原判決既有
    上述可議之處，應由本院將原判決予以撤銷改判。爰審酌被告侵占被害人證件，
    造成被害人生活上之困擾，其後再加以變造被害人甲○○之國民身分證，足以影
    響上開被害人之權益，犯後復供詞反覆，並無悔意，惟念及被告尚未將該變造之
    國民身分證供作犯罪之用等一切情狀，分別量處被告如主文第二項所示之刑，併
  就罰金部分諭知易服勞役之折算標準，及就有期徒刑部分諭知易科罰金之折算標
    準，以示懲儆。又被告所變造上開被害人甲○○國民身分證上之被告相片一張，
    係被告所有，且為供犯罪所用之物，並依刑法第三十八條第一項第二款之規定宣
    告沒收。
四、據上論結，應依刑事訴訟法第三百六十九條第一項前段、第三百六十四條、第二
    百九十九條第一項前段、刑法第二條第一項前段、第五十六條、第二百十二條、
    第三百三十七條、修正後刑法第四十一條第一項前段、第三十八條第一項第二款
    、罰金罰鍰提高標準條例第一條前段、第二條，判決如主文。
本案經檢察官丁○○到庭執行職務。
中      華      民      國      九十二      年    八    月    二十九    日
                                    臺灣高等法院臺中分院刑事第八庭
                                          審判長法  官  羅  得  村
                                                法  官  陳  毓  秀
                                                法  官  劉  榮  服
右正本證明與原本無異。
不得上訴。
                                                書記官  陳  俞  豪
中華      民      國      九十二   年       九      月     一     日
附錄本判決論罪科刑法條
刑法第二百十二條：
偽造、變造護照、旅券、免許證、特許證及關於品行、能力服務或其他相類之證書、
介紹書，足以生損害於公眾或他人者，處一年以下有期徒刑、拘役或三百元以下罰金
。
刑法第三百三十七條：
意圖為自己或第三人不法之所有，而侵占遺失物、漂流物或其他離本人所持有之物者
，處五百元以下罰金。
                                                                        Ａ


司法院資訊處製作；財團法人民間司法改革基金會備份。
